臺灣高等法院臺中分院民事判決　九十一年度上字第三一五號
　　上　訴　人　吸引力綜合百貨股份有限公司
　　法定代理人　乙○○
　　法定代理人　甲○○
右當事人間給付管理費事件，上訴人對於中華民國九十一年七月三十日臺灣臺中地方
法院九十一年度訴字第一二一一號第一審判決提起上訴，本院判決如左：
      主      文
上訴駁回。
第二審訴訟費用由上訴人負擔。
      事      實
甲、上訴人方面：
一、聲明：求為判決：
（一）、原判決廢棄。
（二）、被上訴人第一審之訴及假執行之聲請駁回。
（三）、第一、二審訴訟費用由被上訴人負擔。
（四）、如受不利判決，願供擔保，請准宣告免於假執行。
二、陳述：除引用原判決書之記載外，補稱：
（一）、按兩造間對於上訴人曾修繕本大樓騎樓地磚更新及維修等工程並不爭執，所
　　　　爭執者為上訴人對本大樓前述之修繕並未經區分所有權人會議或管委會之審
        核通過，從而原審認為此部份非上訴人所得主張抵銷。惟查，「共有物之修
　　　　繕及其他保存行為，共有人得單獨為之」，民法第八二○條第二項有明文規
　　　　定。再者，依民法第七九九條規定：「數人區分一建築物，而各有其一部者
　　　　、該建築物及其附屬物之共同部份，推定為各所有人之共有，其修繕費及其
　　　　他負擔，由各所有人，按其所有部分之價值分擔之。」。其次，再依被上訴
　　　　人所提出本大樓管理規約第十一條第二項：「管理費用途包括共有部份之管
　　　　理及維護費用」，因此，基於前述法律規定及本大樓管理規約，上訴人為本
　　　　大樓之門面以利本大樓之營運所為之修繕行為所支付之維修費用自應由管委
　　　　會自管理費中加以支出，被上訴人以上訴人前述修繕行為未經區分所有權人
　　　　會議或管委會之審核通過作為拒絕支付之理由，並無理由。蓋上訴人所為之
　　　　修繕是本大樓對外營運所不可或缺，本大樓一樓破碎之門面如果未經適當之
　　　　維修，根本難使本大樓對外營運。第查，本大樓為商業大樓，無論為招商或
　　　　吸引消費者上門，對本大樓與門面有關事項諸如騎樓磁磚及騎樓天花板等部
　　　　份如不為整修，如何使本大樓對外營運，因此，被上訴人以未經區分所有權
　　　　人會議或管委會之審核通過作為拒絕支付之理由，實不足採信。
（二）、退步言之，上訴人身為本大樓共有人之一，為使本大樓能夠對外營運，從事
　　　　如前項所述騎樓地磚及天花板等損壞部份之維修，基於民法第一百七十二條
　　　　無因管理之規定亦可請求被上訴人返還此上訴人前述之為本大樓維修所支付
　　　　之費用，為此無論基於民法第一百七十六條及第一百七十七條之規定，被上
　　　　訴人皆有返還上訴人為維修本大樓前述工程所支付之費用。職故，上訴人主
　　　　張就上訴人為維修本大樓所支付之費用用為抵銷被上訴人向上訴人訴請給付
　　　　之管理費，非屬無據。
（三）、按上訴人向本大樓原始起造人即俊聯建設股份有限公司所承買房屋係以每坪
        高達玖拾萬元之價格而為承買，其中包括取得地下室七個車位之專有使用權
        利在內，皆係以每坪陸拾萬元以分擔公共設施名義所持有，此從上訴人於原
        審所提供房屋預定買賣契約書第七頁附加條款第二項有明文規定。按大樓地
        下室停車空間之使用，歷來皆由負擔車位面積者享有使用之權利，並非所有
        區分所有權人皆得享有使用車位之權利，尤其上訴人是以每坪高達玖拾萬元
        之價格取得，因此要求上訴人就負擔地下室七個停車位之面積與未分擔地下
        室停車位面積之其他區分所有權人共享車位對外出租之利益是不公平的，因
        此，上訴人請求就車位部份因大樓管委會強制對外出租所得收益，就其中屬
        於上訴人應分得之利益部份抵銷本案管理費用，亦屬有據。上訴人對於本大
        樓享有七個停車位之權利，業已於原審出示房屋預定買賣契約書之特約條款
        用為証明，不應為被上訴人空言否認所得推翻，原審認為上訴人就此部份並
        未舉証，應屬無據。再者，根據本大樓管理規約第十四條第一項之規定：「
        依與起造人或建築業者之買賣契書或分契書所載已擁有停車空間持分者，或
        訂有免費使用該一共用部或專有部份者，有免為繳付使用金」之規定可知，
        本大樓地下室其他可供停車位之空間尚有未為出售或未為供他人專用之部份
        ，就此部份方屬於管委會所得處理，換言之，上訴人根據房屋預定買賣契約
        書自俊聯建設股份有限公司取得地下室七個停車位停車權利，依本大樓管理
        規約第十四條第一項規定，屬於專有並免繳費用，職故，上訴人此地下室二
        樓七個停車位部份是享有專用利益，被上訴人以管委會之決議強制出租上訴
        人所有之車位，自應就該車位出租所得之利益按全部車位數除以七個車位數
        之比例返還予上訴人，實屬公允。因此，上訴人就車位出租所應享有租金分
        配之利益用為抵銷本案之管理費，應屬有據。又被上訴人在原審卷九十一年
        七月二日筆錄供稱：「大樓全部車位有一八○個，目前可以使用的車位只有
        一五○個車位，停車位都設在地下二、三樓，現在一五○個車位都租給中星
        停車場，月租七萬五千元，收益當作管理委員會的收入」。在鈞院九十一年
        十一月六日準備程序中自承：「月租七萬五千元，是以大樓營業層數為計算
        單位，即每一層樓收取租金二萬五千元，目前有三層在營業，故每月租金為
        七萬五千元」。「系爭大樓每一層樓均有七個自用停車位，而系爭大樓為十
        五層樓，自用停車位應有一○五個」。綜上被上訴人前述之事實得知，系爭
        大樓之自用停車位有一○五個，約占全部停車位百分之七十；簡言之，被上
        訴人管領之車位為百分之三十。茲因被上訴人將系爭大樓停車位全部出租與
        訴外人，租金是以營業樓層為計算單位，亦即上訴人之車位被出租，被上訴
        人每月收入為壹萬柒仟伍佰元（25,000之70%） 。租金為按月收入，且有營
        運才有收入，上訴人主張自八十七年十一月起至九十年十二月止共計三十七
        個月，其金額為陸拾肆萬柒仟伍佰元，就此部份與管理費互為抵銷。
乙、被上訴人方面：
一、聲明：求為判決如主文。
二、陳述：除引用原判決書之記載外，補稱：
（一）、被上訴人自九十年七月一日起至九十一年三月三十一日止，九個月管理費共
        支出三百八十一萬二千八百四十六元，平均每個月為四十二萬六千六百四十
        九元，其中維修費三十八萬五千五百三十九元，平均每個月為四萬二千五百
        零四元。而上訴人在八十七年間因其所有之第一樓欲開業，乃進行整修位於
        第一樓層前面之廣場和門面，據其自稱整修及改良費用，共支出一百七十一
        萬九千七百一十一元，對照開支金額之大小，足證修繕金額如不超過四萬二
        千五百零四元才為公寓大廈管理條例第三十四條第一項規定之經常維修費。
        然上訴人自稱支出多達一百七十餘萬元，自應屬公寓大廈管理條例第三十一
        條第二項之重大修繕及改良，應於施工前經區分所有權人三分之二出席及出
        席人數四分之三之同意，始得為之。按公寓大廈管理條例為規範區分所有大
        樓秩序之特別法，應優於民法而優先適用，全體區分所有權人皆有遵守之義
        務，惟本件上訴人所為之上開修繕及改良，並未經區分所有權人會議之決議
        ，且既未曾會同被上訴人查估整修工程預算於先，復未提出任何實際支出憑
        証於後，則依上揭條例之規定，本件整修之全部開支，自應由上訴人自行負
        擔。退萬步言，上訴人即令對整修費用有請求權存在，但依民法第一百二十
        七條規定，亦已罹於時效，請求權因二年間不行使而消滅。至上訴人引用民
        法第八百零二條第二項及民法七百九十九條主張共有物之修繕及其他保存行
        為，共有人得單獨為之，其修繕費由各所有人，按其所有部份之價值分擔之
        ，但民法第八百二十條第二項：「共有物之改良，非經其共有人過半數，並
        經其應有部份合計已過半數之同意不得為之」，上訴人自稱為改良門面及廣
        場共費一百七十餘萬元之多，姑不論其並無民法適用之餘地，即使依其主張
        ，亦不符合民法第八百零二條第二項規定。且上訴人整修及改良者，除廣場
        為公共設施外，一樓門面之鐵捲門及玻璃大門皆為一樓之專有部份，原即應
        由上訴人自行維修。更何況整修後之廣場，自始即由上訴人無償占有使用迄
        今仍在營業中，估計上訴人每月因此而得到之營業利益超過三十萬元以上，
        然而上訴人非但未分擔廣場之公共水電費，而且自八十三年交屋至今多未繳
        交管理費。
（二）、民法第一百七十二條：「未受委任，並無義務，而為他人管理事物者，其管
        理應依本人明示或可得推知之意思，以有利於本人之方法為之。」，查系爭
        大樓從地下一樓至地上十三樓，自八十四年五月承租人即中港巨星百貨公司
        歇業後至今，即閒置未再開業，其原因為景氣差無人願意承租，實非廣場設
        施差需要大修。證之上訴人耗資整修後，除上訴人自已之一樓開幕營業外，
        其他樓層迄今仍在荒置中自明。按被上訴人除自行招商外並曾於九十年七月
        十三日與上訴人之關係企業即旺潤綜合股份有限公司簽訂地下一樓、地上二
        樓至七樓租賃契約，但至今已逾一年四個月仍無法完成招商工作，足證上訴
        人整修廣場係為配合本身第一樓層之開幕需要而為之，除自已受益外，其他
        區分所有權人並不因此受到利益，況且，上訴人並非依被上訴人之明示或可
        推知之意思，以有利於全體區分所有權人之方法進行本件系爭整修工程。又
        民法第一百七十三條：「管理人開始管理時，以能通知為限，應即通知本人
        ，如無急迫之情事，應俟本人之指示。」，上訴人八十七年十一月整修一樓
        門面及廣場時，並無任何無法俟被上訴人指示之急迫性，也無不能由被上訴
        人參與工程規劃及經費預算審查之理由，惟上訴人未得被上訴人之指示，即
        擅自整修，顯為自行負擔整修費用之意思。由上可知上訴人之整修行為並不
　　　　符合民法第一百七十二條、第一百七十三條無因管理之要件，則上訴人依無
　　　　因管理主張抵銷一百七十餘萬元，洵非有據。更何況上訴人無償占有使用廣
　　　　場至今累積之利益已超過數百萬元以上，其主張抵銷，尤不合理。
（三）、又查系爭大樓共有部份之地下室停車場，從未依公寓大廈管理條例第三十一
        條第五項之規定約定專用，蓋因系爭大樓為商業大樓，進出停車者無法分辨
        是那一層顧客，因此由管理委員會統一管理，並經第一屆第四、五次會議決
        議公開招租，租金收入撥歸大樓為管理基金，俟管理基金累積到相當程度，
        後再酌減管理費之繳納標準，是停車場租金之收入悉歸全體區分所有權人享
        有，使每一區分所有權人每月應繳交之管理費相對減少，此有第一屆第四、
        五次執行（管理）委員會會議記錄為證（請見原審五月三十一日準備書狀證
        五) 。而上訴人每次皆派員參加開會，但都未曾表示異議，自屬同意執行委
        員會之上項決定。又上訴人雖與建商約定有七個停車位之使用權，然此使用
        權每個樓層皆有，並非上訴人之第一層才有。按系爭大樓共有一八０個機械
        停車位，既已統一出租並且已將租金收入列為大樓之管理基金，以相對減少
        每一區分所有權人管理費之負擔，已如前述，上訴人自無理由要求分配該項
        租金收入，否則，對其他區分所有權人顯非公平。事實上，若將該項租金收
        入分配給每一區分所有權人，但相對每一區分所有權人每月應繳交之管理費
        必然會增加，故租金收入分配與否？對每個人之實際負擔並無影響。尤有進
        者，系爭停車場因大樓大部份迄今未營業，大部份時間都有空閒車位。被上
        訴人乃主動請求承租人，免費提供三個停車位予上訴人之員工使用，同時，
        對於上訴人公司往來之廠商，亦給予免費使用，此外，對於上訴人之消費者
        亦已另給予折價收費之優待，凡此有九十一年十一月十三日提出之承租人即
        普瀛企業有限公司證明書為證。又被上訴人係將屬於公共設施之上述一八０
        個停車位，全部出租與普瀛企業有限公司，每月租金起租為七萬五千元，係
        因目前之大樓只有三個營業樓層，基於全部停車場使用率偏低情形之考量，
        爰予訂定上述基本租金額度，嗣後多一個樓層營業時，預計使用率會增加，
        因此承租人應加給被上訴人租金二萬五千元，並非每一個樓層七個停車位每
        月租金為二萬五千元，上述人對此顯有誤解。退步而言，縱使每月租金七萬
        五千元，擬分配予各區分所有權人，則上訴人每月可分得之租金額為二千九
　　　　百元 (即00000 - 000位×7位= 2900.)。上訴人自算為一萬七千五百元，顯
　　　　有錯誤。又上訴人若欲主張分配該項租金收入二千九百元時，則應相對繳交
　　　　停車場之清潔費、水電費及機械車位之維護費等項，每月約三千五百元，此
　　　　部份被上訴人之主張應互為抵銷。
      理      由
一、依公寓大廈管理條例第二十六條第一項規定「公寓大廈建築物所有權登記之區分
　　所有權人達三分之二以上及其區分所有權比例合計三分之二以上時，起造人應於
　　六個月內召集區分所有權人召開區分所有權人會議訂定規約，並向地方主管機關
　　報備。」，而依公寓大廈管理條例施行細則第九條第一項規定「本條例第二十六
　　條第一項所定報備之資料如下：(一)訂定規約時之全體區分所有權人名冊及出席區
　　分所有權人名冊。(二)訂定規約時之區分所有權人會議會議記錄。(三)規約內容。」
　　，同條第二項規定，其主管機關受理前項報備資料，自應予以審核，合乎規定，
　　始予備查。經查中港商業大樓公寓大廈管理委員會於八十七年二月十七日檢送全
　　體區分所有權人名冊、區分所有標的基本資料、建築物使用執照影本、住戶規約
　　、組織章程、區分所有權人會議記錄等資料，向主管機關台中市西區區公所報備
　　，經審查合法，發給八七公所經字第二六四九號公寓大廈管理組織報備證明。上
　　訴人復提不出證據證明被上訴人對規約之訂定或管理委員會之籌組，有何不法，
　　是被上訴人中港商業大樓管理委員會依公寓大廈管理條例第三十五條第一項規定
　　，自有當事人能力，合先敘明。
二、被上訴人主張：依九十年十月七日中港商業大樓第二次區分所有權人會議決議：
    (一)本大樓每個月共用部分，約定共用部份之經常管理、維護費用（簡稱管理費）
    ，按區分所有權人所有權狀面積（包括專用及公共設施部分）計算分擔繳納，營
    業戶（居住戶）每坪每月分擔一百元、未營業戶（空戶）每坪每月分擔五十元。
    俟營業戶增加，大樓收入隨之增加時，授權區分所有權執行委員機動調降。(二)管
    理費每三個月繳納一次，於每三個月之第一個月十五日以前繳納。(三)本項決議追
    溯自民國八十六年十一月一日起適用。上訴人自八十六年十一月開始營業、積欠
    八十六年十一、十二月，八十七年七月至九十年十二月之管理費共二百四十八萬
    五千零九十二元，經被上訴人以存證信函催告上訴人於九十年十一月十五日以前
    繳納，迄未繳納，爰求為命上訴人如數給付並加計法定遲延利息之判決。
三、上訴人則以：上訴人趁整修自有一樓商場之際，於知會管理委員會同時一併將共
    同共有之騎樓前庭修繕改良，計先行墊付一百七十一萬九千七百十一元。又上訴
    人購買被上訴人管理之大樓房屋時，與建商簽訂之買賣契約書載明：「上訴人享
　　有使用地下二樓七個停車位之權利。」，大樓停車位歷來均由被上訴人出租收益
　　。上訴人主張上開墊付之修繕、改良費用一百七十一萬九千七百十一元及七個停
　　車位之租金六十四萬七千五百元，合計二百三十六萬七千二百十一元，與上訴人
　　欠被上訴人之系爭管理費抵銷等語，資為抗辯。
四、被上訴人主張上訴人自八十六年十一月開始營業、積欠八十六年十一、十二月，
    八十七年七月至九十年十二月之管理費共二百四十八萬五千零九十二元，經被上
    訴人以存證信函催告上訴人於九十年十一月十五日以前繳納，迄未繳納之事實，
    為上訴人所不否認，此部分應可認為真實。上訴人雖以伊整修自有一樓商場之際
    ，於知會管理委員會同時一併將共同共有之騎樓前庭修繕改良，計先行墊付一百
    七十一萬九千七百十一元。又上訴人有七個停車位，歷來均由被上訴人出租收益
    ，主張上開墊付之修繕、改良費用一百七十一萬九千七百十一元及七個停車位之
    租金六十四萬七千五百元與上訴人欠被上訴人之管理費抵銷云云。惟按公寓大廈
　　管理條例第三十四條第一款固規定「共有及共用部分之清潔、維護、修繕及一般
　　改良，為管理委員會之職務。」，依被上訴人提出其公告之收支統計表，自九十
　　年七月一日起至九十一年三月卅一日止九個月共支出三百八十一萬二千八百四十
　　六元，其中維修費三十八萬五千五百三十九元，平均每個月維修費為四萬二千五
　　百零四元。上訴人於八十七年十一月間，為營業、整修其一樓商場，並修繕、改
　　良騎樓前庭，共支出費用一百七十一萬九千七百十一元，雖已提出發票及請購單
　　影本二十紙為證。但此為大樓共有、共用部分，其修繕、改良費用高達一百七十
　　一萬九千七百十一元，與前揭大樓每月維修費僅數萬元相比，此鉅額維修費用之
　　支出應屬大樓之重大修繕、改良工程，依公寓大廈管理條例第三十一條第一項第
　　二款規定，應事先經區分所有權人三分之二以上及其區分所有權比例合計三分之
　　二以上出席，以出席人數四分之三以上及其區分所有權比例占出席人數區分所有
　　權四分之三以上區分所有權人會議決議同意，始得進行施工修繕、改良。上訴人
　　因其一樓商場之營業，而整修前庭，並未依法定程序經大樓區分所有權人會議特
　　別決議同意，其支出之修繕、改良費用一百七十一萬九千七百十一元，自不得請
　　求被上訴人償還。上訴人雖又基於民法第一百七十二條無因管理之規定請求被上
　　訴人返還此上訴人為大樓維修所支付之費用，並以之主張抵銷，然查：公寓大廈
　　管理條例為規範區分所有大樓秩序之特別法，應優於民法而優先適用，全體區分
　　所有權人皆有遵守之義務，惟本件上訴人所為之上開修繕及改良，並未經區分所
　　有權人會議之決議，且既未曾會同被上訴人查估整修工程預算於先，復未提出任
　　何實際支出憑証於後，則依上揭條例之規定，本件整修之全部開支，自應由上訴
　　人自行負擔。且無因管理需管理事務利於本人，且不違反本人明示或可得推知之
　　意思者，管理人始得就其為本人支出必要或有益之費用，請求返還，觀乎民法第
　　一百七十六條規定甚明。本件係屬大樓之重大修繕、改良工程，依公寓大廈管理
　　條例第三十一條第一項第二款規定，應事先經區分所有權人三分之二以上及其區
　　分所有權比例合計三分之二以上出席，以出席人數四分之三以上及其區分所有權
　　比例占出席人數區分所有權四分之三以上區分所有權人會議決議同意，始得進行
　　施工修繕、改良。上訴人因其一樓商場之營業，而整修前庭，並未依法定程序經
　　大樓區分所有權人會議特別決議同意，復無民法第一百七十三條所定之急迫情形
　　，自不成立無因管理，其支出之修繕、改良費用一百七十一萬九千七百十一元，
　　自不得請求被上訴人償還。又依上訴人提出之七十八年十二月六日與建商所訂房
　　屋預定買賣契約書附加條款第二項約定「上訴人享有使用地下二樓七個停車位之
　　權利。」，上訴人固提不出此七個特定專用停車位之使用證明。縱使有其專用停
　　車位，依系爭大樓規約第十四條第一款約定，僅免繳交或給付使用償金。查系爭
　　大樓為商業大樓，為兩造所不爭，顧客、商家、住戶難以辨識，由管理委員會設
　　柵統一管理，並經第一屆第四、五次執行委員會會議決議，大樓地下二、三樓停
　　車場公告招租，上訴人均出具委託書，派張星一參與開會，經執行委員會決議，
　　自八十七年十一月起，系爭停車場出租予中星停車場，所收租金撥歸大樓為管理
　　基金，俟管理基金累積至相當程度，再酌減管理費之繳納（見原審外放證物袋及
　　原審卷第一０六、一０七頁），上訴人自應受該決議之拘束。被上訴人又稱：大
　　樓停車位全部出租，如係住戶則可免費停車，是上訴人不用付費，即可享有使用
　　七個停車位之權利。是上訴人無單獨專用之停車位，其主張以被上訴人租金之收
　　益抵銷上訴人應繳之管理費，亦乏依據，礙難准許。
五、綜上，被上訴人依公寓大廈管理條例第二十一條規定，請求上訴人給付系爭管理
    費二百四十八萬五千零九十二元及其遲延利息，於法並無不合，應予准許。原審
    為上訴人敗訴之判決，並無不合，上訴意旨指摘原判決不當，求予廢棄改判，沒
    有理由，應予駁回。
六、本件事證已臻明確，兩造所為其他攻擊、防禦方法，於判決結果不生影響，爰不
    逐一審究，併此敘明。
據上論結：本件上訴為無理由，依民事訴訟法第四百四十九條第一項、第七十八條，
判決如主文。
中　　　華　　　民　　　國　　九十一　　年　　 十二　　 月　　　十　　　日
~B1民事第三庭審判長法　官　陳照德
~B2　　　　　　　　法　官　陳成泉
~B3　　　　　　　　法　官　曾謀貴
右為正本係照原本作成。
如對本判決上訴，須於收受判決送達後二十日內向本院提出上訴書狀，其未表明上訴
理由者，應於提出上訴後二十日內向本院提出上訴理由書（須按他造人數附具繕本）
，並繳納送達用雙掛號郵票拾份（每份拾肆元）。
上訴時應提出委任律師或具有律師資格之人之委任狀；委任有律師資格者，另應附具
律師及格證書及釋明委任人與受任人有民事訴訟法第四百六十六條之一第一項但書或
第二項（詳附註）所定關係之釋明文書影本。
~B 　 　　　　　　書記官　林振甫
中　　　華　　　民　　　國　　九十一　　年　　 十二　　 月　　 十一　　 日
附註：
民事訴訟法第四百六十六條之一（第一項、第二項）
對於第二審判決上訴，上訴人應委任律師為訴訟代理人。但上訴人或其法定代理人具
有律師資格者，不在此限。
上訴人之配偶、三親等內之血親、二親等內之姻親，或上訴人為法人、中央或地方機
關時，其所屬專任人員具有律師資格並經法院認為適當者，亦得為第三審訴訟代理人
。
                                                                        Ｈ
